ACORDAO-COMPLETO-2566283

ACÓRDÃO 322/2023 ATA 7/2023 - PLENÁRIO

VISTA, relatada e discutida esta representação do Município de Ilhabela/SP contra ato do IBGE que demarcou novas linhas de projeção dos limites territoriais daquele município, de São Sebastião/SP e Caraguatatuba/SP, com consequente alteração na distribuição dos royalties devidos pela exploração de campos de petróleo e gás natural.
ACORDAM os Ministros do Tribunal de Contas da União, reunidos em sessão do Plenário, ante as razões expostas pelo Relator e com fundamento no art. 41, inciso II, da Lei 8.443/1992, c/c arts. 235, 237, inciso III, e 276 do Regimento Interno, em: 
9.1. não conhecer da representação, tendo em vista que, o ato específico do IBGE, objeto desta representação, refoge às competências do Tribunal, sobretudo porque o município representante busca, por meio do presente processo de controle externo, a satisfação de seus interesses subjetivos e, consoante firme jurisprudência desta Corte, o conflito de interesses dos municípios não encontra solução na processualística do Tribunal de Contas;
9.2. indeferir o pedido de medida cautelar;
9.3. ordenar à SeinfraPetróleo que autue processo apartado e realize Auditoria de Natureza Operacional com o escopo de analisar detalhadamente as fragilidades e oportunidades de melhoria referentes aos critérios de distribuição de royalties e participações especiais associados à produção de petróleo e gás natural;
9.4. enviar cópia desta deliberação ao representante e ao IBGE, com a informação de que o inteiro teor do relatório e do voto que a fundamentam está disponível no endereço eletrônico www.tcu.gov.br/acordaos;
9.5. arquivar os presentes autos.

Representação do Município de Ilhabela/SP contra ato do IBGE que demarcou novas linhas de projeção dos limites territoriais entre o município e a vizinha São Sebastião/SP, com impacto direto na distribuição dos royalties devidos pela exploração de campos de petróleo e gás natural

Fundação Instituto Brasileiro de Geografia e Estatística - IBGE

3. Responsáveis: não há

13.1. Ministros presentes: Vital do Rêgo (na Presidência), Benjamin Zymler, Augusto Nardes, Jorge Oliveira (Relator) e Antonio Anastasia.
13.2. Ministros-Substitutos convocados: Augusto Sherman Cavalcanti, Marcos Bemquerer Costa e Weder de Oliveira.

JORGE OLIVEIRA

Adoto como relatório a instrução da Secretaria de Fiscalização da Infraestrutura de Petróleo e Gás Natural - SeinfraPetroleo, que contou com a anuência do corpo dirigente daquela unidade técnica (peças 59/61) :
"INTRODUÇÃO
	Cuidam os autos de representação, com pedido de cautelar, a respeito de possíveis irregularidades praticadas pela Fundação Instituto Brasileiro de Geografia e Estatística (IBGE) ao definir novas linhas de projeção dos limites territoriais dos municípios de Ilhabela (SP) , Caraguatatuba (SP) e São Sebastião (SP) e, consequentemente, redefinir o Percentual Médio de Confrontação (PMC) utilizado para determinar as compensações financeiras (royalties) e a Participação Especial (PE) devidas aos entes federados pela produção de petróleo e gás natural.
HISTÓRICO
2.	A prefeitura da Estância Balneária de Ilhabela (SP) , representante, alegou que o IBGE suprimiu o bloqueio da área de sobreposição de Ilhabela (SP) sobre o litoral de São Sebastião (SP) e Caraguatatuba (SP) para determinar a confrontação com campos/poços em produção de petróleo e gás natural na plataforma continental, descumprindo o art. 2º da Lei 7.525/1986 c/c os arts. 1º e 3º do Decreto 93.189/1986 (peça 10) . 
3.	A partir dos argumentos apresentados, a representante requereu a suspensão cautelar dos efeitos do ato administrativo emanado pelo IBGE que alteraram o entendimento acerca do enquadramento dos Municípios de Caraguatatuba e São Sebastião, cujo efeito prático foi a redução pela metade dos valores recebidos a título de royalties e participações especiais pelo Município de Ilhabela e, no mérito, a procedência total da representação no sentido de tornar sem efeito os atos administrativos atacados.
4.	A instrução inicial, elaborada no âmbito da unidade técnica desta Corte de Contas que possui o IBGE em sua lista de jurisdicionados, SecexPrevidência, considerou presentes os requisitos de admissibilidade e propôs o conhecimento da representação. 	Em relação à cautelar, entendeu que deveria ser indeferida por não estar configurado o requisito do perigo da demora. Quanto ao mérito, a instrução a considerou prejudicada, tendo em vista que não caberia manifestação do TCU em relação à validade do ato administrativo do IBGE atacado por ser de domínio técnico do Instituto com aplicação a caso concreto de litígio entre municípios, e sugeriu o arquivamento do processo (peça 20) .
5.	Adicionalmente, a instrução propôs informar à unidade técnica deste Tribunal especializada em temas afetos ao setor de petróleo, SeinfraPetróleo, do teor da representação como orientação para futuras ações de controle, considerando a possível desconformidade na transferência de recursos de royalties do petróleo a entes federados, com possibilidade de risco ao pacto constitucional federativo.
6.	O titular da unidade técnica responsável por aquela primeira instrução processual, de modo diverso, entendeu não satisfeita a cumulatividade dos requisitos exigidos no item 14 da Portaria-Segecex 12/2016 e propôs o não conhecimento da representação. O despacho considerou que a situação trazida pela representante caracterizaria um litígio entre entes subnacionais pela parcela de compensação dos royalties do petróleo e configuraria satisfação de pretensões do Município de Ilhabela pela anulação do ato administrativo do IBGE (peça 22) .
7.	O referido despacho defendeu que a situação trazida ao TCU seria análoga a questões já tratadas por esta Corte onde foram questionadas quotas de participação do Fundo de Participação do Município (FPM) decorrentes da redefinição dos limites territoriais de municípios. O TCU pronunciou-se naqueles processos destacando sua competência para calcular cotas de participação no FPM e fiscalizar a entrega dos recursos, segundo art. 1º, VI, da Lei 8.443/1992, e não para questionar ou justificar metodologia adotada pelo IBGE em assuntos de sua alçada (TC Processo 003.708/2021-8 e TC Processo 000.025/2009-3) .
8.	O município de Ilhabela, por duas vezes, pediu sustentação oral (peças 24, 27 e 28) . Os pedidos foram indeferidos por não atenderem o disposto no art. 168 do Regimento Interno do TCU (peças 26 e 30) .
9.	Em sua primeira manifestação sobre o teor da representação e análises técnicas realizadas, o Exmo. Ministro Relator Jorge Oliveira, considerando a divergência de entendimento na condução desta representação e buscando obter mais informações a respeito do tema, restituiu os autos à SecexPrevidência para diligenciar o IBGE "informações atualizadas sobre o processo administrativo no qual foi expedido o ato impugnado e o respectivo recurso hierárquico, informando os critérios utilizados para alterações de linhas de projeção dos limites territoriais entre os entes federados" (peça 32) .
10.	Em sua resposta, o IBGE emitiu nota técnica em que apresentou os fundamentos de sua decisão, indicando que a interpretação estaria alinhada aos regramentos legais vigentes e compatíveis com os casos análogos, conferindo isonomia de tratamento aos entes federativos, na medida das possibilidades e especificidades de cada caso. Indicou, também, a origem e motivação do ato administrativo, bem como o seu trâmite processual simplificado, incluindo os recursos apresentados (peças 35 e 36) .
11.	Em sequência, nova instrução daquela unidade técnica analisou as informações apresentadas. Em resumo, a análise referendou a instrução anterior no sentido de conhecer a representação por considerar preenchidos os requisitos, propôs, ainda, indeferir a medida cautelar solicitada e, no mérito, considerar improcedente a representação. Mais uma vez, a instrução ressaltou a importância de se chegar ao conhecimento da SeinfraPetróleo os fatos tratados nestes autos (peça 42) . Subunidade e unidade técnica aquiesceram da proposta (peças 43 e 44) .
12.	Apesar das análises empreendidas, o Exmo. Ministro Relator não entendeu como suficientes os elementos disponíveis nos autos para a adequada análise de cognoscibilidade. Nesse sentido, demandou informações adicionais à ANP, em sede de diligências, e encaminhou o processo para a análise desta SeinfraPetróleo (peça 51) .
13.	Recebidas as respostas apresentadas pela Agência reguladora do setor (peças 54 a 56) , passa-se ao exame de admissibilidade para, na sequência, apresentar a análise técnica solicitada.
EXAME DE ADMISSIBILIDADE E EXAME SUMÁRIO
14.	Tendo em vista o histórico processual, em que se discutiu o conhecimento da presente representação e tendo o Relator indicado em seu último despacho ter considerado insuficientes os elementos constantes dos autos para a adequada análise de cognoscibilidade, cumpre realizar, em preliminar, análise relativa ao conhecimento da presente representação.
15.	Inicialmente, deve-se registrar que a representação preenche os requisitos de admissibilidade constantes no art. 235 do Regimento Interno do TCU, haja vista a matéria ser de competência do Tribunal, referir-se a responsável sujeito a sua jurisdição, estar redigida em linguagem clara e objetiva, conter nome legível, qualificação e endereço do representante, bem como encontrar-se acompanhada de suficientes indícios concernentes à irregularidade ou ilegalidade.
16.	Além disso, as autoridades que tenham conhecimento de irregularidades em virtude do cargo ocupado, no caso o prefeito de Estância Balneária de Ilhabela, possuem legitimidade para representar ao Tribunal, consoante disposto no inciso III do art. 237 do RI/TCU.
17.	Ainda, conforme dispõe o art. 103, § 1º, in fine, da Resolução - TCU 259/2014, verifica-se a existência do interesse público no trato da suposta irregularidade/ilegalidade, pois a adequada conduta do IBGE na definição e eventuais alterações de limites/linhas de projeção dos territórios interfere direta e sensivelmente na distribuição de royalties entre os entes federativos. Ainda, compromete a harmonia entre os entes federados e a segurança jurídica, elevando os custos de transação relacionados às demandas administrativas e judiciais, que inclusive podem impactar recursos da União, a exemplo de ônus de sucumbência.
18.	Dessa forma, a representação poderá ser conhecida para fins de analisar a sua procedência.
19.	Presentes os requisitos de admissibilidade, as regras vigentes exigem a realização de exame sumário, art. 106 da Resolução TCU 259, de 7 de maio de 2014, para a continuidade do processo no TCU. A esse respeito, o atual estágio processual já demonstra que o fato noticiado na presente representação apresenta risco, materialidade e relevância, com necessidade da atuação do TCU, afinal, já foram realizadas duas diligências, uma ao IBGE e outra à ANP, duas análises pela unidade técnica e dois pronunciamentos do Relator, o que impulsiona o prosseguimento do processo.
EXAME TÉCNICO
20.	Feitos o exame admissibilidade e o exame sumário, que concluíram pelo conhecimento e necessidade de prosseguimento dos presentes autos, o presente exame técnico que se inicia visa analisar a legalidade de decisão do IBGE que alterou entendimento sobre critérios de classificação de municípios para efeito de rateio dos royalties e participações especiais associados à produção de petróleo e gás na plataforma continental brasileira.
21.	Em última instrução técnica acostada aos autos, entendeu-se que os argumentos técnicos apresentados pelo IBGE acerca dos fundamentos para a tomada da decisão que ora o Município de Ilhabela ataca seriam suficientes para considerar improcedente a representação. Em síntese, a instrução concluiu que não havia vícios de Ilegalidade que pudessem macular aquela decisão administrativa (peça 42, p. 9) :
60. Após os esclarecimentos apresentados pelo IBGE, e sem focar na tecnicidade da questão, por se tratar de assunto de competência do Instituto, não se configura vício ou ilegalidade no ato administrativo representado, visto que feito por órgão competente, por provocação do município de São Sebastião (SP) com base em laudo de empresa profissional, motivado por critérios técnicos estabelecidos pelo Instituto para o cumprimento da função de traçar as linhas de projeção dos limites territoriais de municípios confrontantes, acima explicados, e em conformidade às disposições da Lei 7.525/1986 e do Decreto 93.189/1986. 
61. Verifica-se que os argumentos do Município de Ilhabela (SP) apresentados nesta representação, relativos à confrontação dos municípios com os campos petrolíferos, à sobreposição de áreas e ao critério de obstrução, foram refutados pelos fatores considerados pelo IBGE no ato administrativo representado, acima explicados. Os esclarecimentos apresentados pelo Instituto também desconsideram o fundamento utilizado pela representante de similaridade com a sentença proferida na ACO 444/SC-STF, como demonstrado acima. 
62. Ademais, o posicionamento do IBGE foi reavaliado duas vezes, a pedido do município de Ilhabela (SP) , quando exerceu seu direito de defesa no processo administrativo originado pelo município de São Sebastião (SP) e quando recorreu da decisão proferida pelo Instituto. 
63. Destaca-se ainda que o Poder Judiciário, sem adentrar no mérito da questão por observar a competência do IBGE, considerou que a decisão do Instituto atendeu ao critério da razoabilidade, ao propiciar uma distribuição mais equitativa e proporcional de recursos indenizatórios da exploração do petróleo entre os municípios do litoral do Estado de São Paulo (SP) . 
64. É importante ressaltar, por fim, que é pacífico no âmbito deste Tribunal o entendimento de que a existência de ação judicial não obsta o exercício do controle externo, dado o princípio da independência das instâncias. Portanto, não impede o prosseguimento desta representação o fato de o processo judicial ainda estar em tramitação. 
22.	Não obstante a análise realizada, o Relator entendeu ser relevante o tema em discussão e considerou que o impacto da matéria aqui tratada poderia extrapolar os limites do ato isolado estudado na representação, motivo pelo qual determinou diligências adicionais à ANP. Foram solicitadas informações e documentos relacionados aos critérios de distribuição dos royalties relativamente a ilhas do litoral brasileiro (Ilhabela-SP, Cairu-BA, Florianópolis-SC e Vitória-ES) , solicitou a indicação de eventuais incompatibilidades entre os critérios aplicáveis a esses municípios insulares, manifestação acerca das decisões judiciais associadas a esses critérios e informações adicionais que a Agência considerasse relevante para saneamento dos autos. Em acréscimo, decidiu por remeter os autos para manifestação formal desta SeinfraPetróleo, nos seguintes termos (peça 51) :
A relevância da matéria em exame extrapola os limites do ato isolado, objeto da representação, visto alcançar o exercício da competência para realização do cálculo dos valores devidos a cada ente federado na distribuição dos royalties, conferida à Agência Nacional do Petróleo, Gás Natural e Biocombustíveis - ANP pela Lei 9.478/1997 e pelo Decreto 9.302/2018.
Assim, antes de avançar na apreciação da representação, mesmo em sua admissibilidade, considero oportuno que seja promovida diligência junto à ANP, para que:
[omitido]
Considerando os possíveis desdobramentos da análise da documentação que vier a ser encaminhada, bem como a possibilidade de futuras ações de controle no setor de petróleo e gás, e, ainda, com o objetivo de alcançar uma visão mais ampla da matéria, que, sem descuidar das regras normativas primárias, permita alcançar todo o ciclo de divisão dos royalties, encaminho os autos à SeinfraPetroleo, unidade especializada, para que realize a diligência acima delimitada e instrua o feito, ficando desde já autorizada a promover outras diligências que entender necessárias. (grifos acrescidos) .
23.	Em resposta, a ANP apresentou uma descrição do fluxo resumido associado ao processo de enquadramento dos municípios na Zona de Produção Principal (ZPP) . Em sequência, ressaltou que em relação ao ponto específico de definição dos critérios de confrontação, sua participação se resumiria a realizar os cálculos, conforme definições informadas pelo IBGE (peça 55, p. 1) .
Passando ao critério de confrontação dos municípios com campos produtores, a ANP solicita ao IBGE o envio do traçado das coordenadas das linhas ortogonais e paralelas (em arquivo Shape File) , nos termos do art. 9 da Lei n° 7.525/86, para que juntamente com o traçado dos campos produtores (enviados pelas concessionárias) , a ANP possa efetuar os cálculos dos percentuais de confrontação em software específico, em consonância com o disposto no art. 49, inciso II, alínea b da Lei n° 9.478/97, c/c com o art. 17 do Decreto n° 2.705/98. 
A metodologia de cálculo dos percentuais de confrontação estabelece que o valor do rateio devido a cada Município será obtido multiplicando-se o resultado apurado pelo quociente formado entre a área do campo contida entre as linhas de projeção ortogonais e paralelas dos seus limites territoriais e a soma das áreas do campo contidas entre as linhas de projeção dos limites territoriais de todos os Municípios confrontantes ao mesmo campo, pertencentes à unidade da Federação.
24.	Em relação à compatibilidade de critérios utilizados em outros casos de municípios insulares, a ANP informou não possuir capacitação técnica e legal para se posicionar formalmente sobre o assunto (peça 5, p. 2) :
Tendo em vista que a criterização sobre o traçado das linhas ortogonais e paralelas é de competência exclusivamente do IBGE, conforme reza a Lei nº 7.525/86 e Decreto nº 98.189/86, não temos a capacitação técnica e legal para analisar possíveis mudanças nas metodologias aplicadas pelo referido Instituto, com vistas a alteração no traçado destas linhas.
25.	Em relação a informações sobre processos judiciais, a ANP informou que além do caso entre Ilhabela, Caraguatatuba e São Sebastião - aqui cuidado - há outro processo que trata de situação semelhante a esta. Trata-se do caso em que os municípios fluminenses de Magé, São Gonçalo e Guapimirim ingressaram na justiça solicitando o reenquadramento para efeito de partilha dos royalties, o que afeta os direitos dos municípios, também fluminenses, de Niterói, Rio de Janeiro e Maricá.
26.	Nesse segundo caso mencionado, os referidos municípios invocaram a alteração de entendimento do IBGE em relação ao Município de Ilhabela (alvo da representação destes autos) para alegar a existência não de sombra de ilha, mas de sombra de baía. O fundamento utilizado foi de que, em regiões de baía - como ocorre na Baía da Guanabara -, haveria uma sombra gerada por um município à confrontação daquele município cujos limites territoriais se limitavam à região interna da baía.
27.	A existência desses dois processos judiciais que impactam com grande relevância o cofre de nove municípios comprovam que foi acertada a percepção do Relator sobre a importância da matéria de fundo tratada nos autos.
28.	Trazendo números ao caso tratado neste processo, relacionado ao Município de Ilhabela, apenas a título de royalties, em termos de ordem de grandeza, a decisão afeta volume de recurso que atingiu R$ 536 milhões no ano de 2021, o que equivale a cerca de R$ 45 milhões ao mês. Pelo que se tem nos autos, segundo alega o Município de Ilhabela, a decisão teria reduzido o montante de aproximadamente R$ 300 milhões ao ano em royalties do referido ente.
29.	Em relação ao outro processo judicial, trazido ao conhecimento pela ANP, referente a disputa por recursos de royalties entre seis municípios fluminenses, deve-se registrar que, somados, os municípios envolvidos receberam, em 2021, recursos de royalties que perfazem o montante de R$ 2,1 bilhões, reforçando a elevada materialidade da questão objeto de análise.
30.	Adiciona-se que, além de interferir nos royalties, cujos valores envolvidos foram acima sintetizados, a decisão altera, por consequência direta, a parcela de participação especial recebida, que segue, em resumo, critérios de distribuição semelhantes e é também materialmente expressiva. Sem apresentar detalhes, somados os municípios do Estado de São Paulo e do Estado do Rio de Janeiro, os recursos recebidos a título de participações especiais em 2021 superaram R$ 3 bilhões.
31.	Diante da relevância do tema e tendo esta unidade sido instada a se manifestar sobre uma visão mais ampla, cumpre apresentar breve contextualização do que se está a decidir.
32.	Preliminarmente, registra-se que a SeinfraPetróleo já vem estudando o tema há algum tempo, percebendo que se trata de assunto que merece análise desta Corte de Contas, fazendo coro com a percepção da SecexPrevidência, que por duas vezes indicou a importância de o conteúdo desta representação chegar ao conhecimento desta unidade especializada, também com a visão externada pelo Relator em sua última manifestação, em que ressaltou sua percepção de relevância da matéria.
33.	Prova disso é que já consta, há alguns anos, no sistema interno deste Tribunal relativo ao cadastramento de situações-problemas que podem vir a ser enfrentadas em fiscalizações, uma situação perfeitamente aderente à causa raiz do que problema trazido por meio da presente representação, conforme descrição a seguir: "A divisão dos recursos provenientes da atividade de exploração e produção do petróleo não segue critérios técnicos robustos". Em nível de detalhamento, a referida situação problema apresenta a seguinte descrição:
A divisão dos recursos provenientes da atividade de exploração e produção do petróleo (government take) não segue critérios técnicos robustos, o que resulta em municípios vizinhos receberem receitas totalmente discrepantes oriundas da indústria do petróleo. Tal situação tem causado insegurança jurídica e uma série de demandas judiciais a respeito do tema.
A atual forma de distribuição das receitas oriundas do petróleo tem contribuído para o aumento das desigualdades sociais e regionais. Segundo estudos publicados pelo Instituto de Pesquisas Econômicas Aplicadas (IPEA) , a distribuição dos royalties do petróleo em 2007, por exemplo, se restringiu a 16,3% dos municípios brasileiros (907) . Os dez municípios que mais receberam recursos em 2007 estão localizados no litoral fluminense e concentraram 59% do montante destinado aos governos locais. Uma análise a respeito das desigualdades presentes nos municípios brasileiros - mediante o índice de Gini - demonstra que os royalties (em 2007) foram os recursos que geraram maior desigualdade.
Registre-se que tal distorção não tem sido suficiente para proporcionar um desenvolvimento das áreas afetas e que recebem as maiores parcelas de recurso, ao contrário, os entes federados têm aumentado despesas de baixa qualidade e sustentabilidade, de forma que uma queda no preço internacional do produto acaba por gerar sérios problemas na estrutura da sociedade, como os que vemos na atualidade, devido à perda de receita.
34.	Do ponto de vista legal, deve-se observar que as jazidas de petróleo localizadas no Brasil pertencem à União, art. 176 da nossa Constituição Federal de 1988. A regulação legal e infralegal, cujo marco é a Lei do Petróleo - Lei 9.478/1997 -, estabeleceu regras para a exploração e produção dessas jazidas e, nesse arcabouço regulatório criado, estabeleceu-se a obrigatoriedade de pagamento de royalties e participações especiais pelos agentes responsáveis pela produção.
35.	De forma bastante simplificada, os royalties são uma compensação financeira devida à União, aos Estados, ao Distrito Federal e aos Municípios beneficiários pelas empresas que produzem petróleo e gás natural no território brasileiro e em sua costa e incidem sobre o valor da produção do campo, sendo recolhidos mensalmente pelas empresas concessionárias.
36.	O valor a ser pago pelos concessionários é obtido multiplicando-se três fatores, nos termos do Decreto 2.705/1998: alíquota dos royalties do campo produtor, que pode variar de 5% a 15%; produção mensal de petróleo e gás natural produzidos pelo campo; e preço de referência dos hidrocarbonetos no mês.
37.	De posse do valor obtido pelo cálculo acima resumido, cabe à ANP, conforme determina o art. 35 do Decreto 2.705/1998, proceder a sua distribuição, em conformidade com os critérios estabelecidos. Em síntese, os royalties referentes a cada campo produtor são divididos entre grupos de beneficiários estabelecidos em lei: estados confrontantes; municípios confrontantes; municípios com instalações; municípios afetados; União; e Fundo Especial. A figura abaixo ilustra como é atualmente essa divisão, ilustrando ainda a disputa judicial no âmbito do Supremo Tribunal Federal (STF) que afeta os percentuais atribuíveis a cada um dos grupos de beneficiários:
Figura 1 - Comparativo de distribuição de royalties entre legislação anterior e Lei 12.734/2012 (em discussão no STF) 

Fonte: Sindipetro (peça 57) .
38.	No que se refere à distribuição dos royalties, então, o que se percebe é que disputas administrativas e/ou judiciais relativas ao enquadramento de municípios em um ou outro critério não possuem o condão de afetar o quinhão atribuível à União. Assim, a questão de mérito discutida nos presentes autos não afeta diretamente interesses da União.
39.	Registra-se que, uma vez suspensa liminarmente a alteração da distribuição dos recursos de royalties promovida pela Lei 12.734/2012, a distribuição dos recursos obedece a Lei 9.478/1997, cuja definição dos critérios remete para a Lei 7.990/1989, legislação anterior ao atual marco regulatório do setor, que abriu o mercado para exploração e produção por agentes privados - à época, as atividades de E&P eram um monopólio exercido pela Petrobras.
40.	Em relação à atribuição do IBGE para traçar as linhas de projeção dos limites territoriais, a legislação data de 1986, Lei 7.525/1986, a qual foi regulamentada pelo Decreto 93.189/1986 - lei e decreto são anteriores à promulgação da nossa atual carta constitucional e nossa produção de petróleo era irrisória face ao atual contexto. Abaixo, excerto desses normativos:
Lei 7.525/1986
Art. 9º Caberá à Fundação Instituto Brasileiro de Geografia e Estatística - IBGE:
I - tratar as linhas de projeção dos limites territoriais dos Estados, Territórios e Municípios confrontantes, segundo a linha geodésica ortogonal à costa ou segundo o paralelo até o ponto de sua interseção com os limites da plataforma continental;
Il - definir a abrangência das áreas geoeconômicas, bem como os Municípios incluídos nas zonas de produção principal e secundária e os referidos no § 3º do art. 4º desta lei, e incluir o Município que concentra as instalações industriais para o processamento, tratamento, armazenamento e escoamento de petróleo e gás natural;
III - publicar a relação dos Estados, Territórios e Municípios a serem indenizados, 30 (trinta) dias após a publicação desta lei;
IV - promover, semestralmente, a revisão dos Municípios produtores de óleo, com base em informações fornecidas pela PETROBRÁS sobre a exploração de novos poços e instalações, bem como reativação ou desativação de áreas de produção.
Parágrafo único. Serão os seguintes os critérios para a definição dos limites referidos neste artigo:
I - linha geodésica ortogonal à costa para indicação dos Estados onde se localizam os Municípios confrontantes;
II - sequência da projeção além da linha geodésica ortogonal à costa, segundo o paralelo para a definição dos Municípios confrontantes no território de cada Estado.
Art. 10. A Petróleo Brasileiro S.A. - PETROBRÁS, fornecerá as informações necessárias à definição dos Municípios que integram as zonas de produção principal e secundária, que será feita pelo IBGE dentro de 30 (trinta) dias a contar da vigência desta lei.
Decreto 93.189/1986
Art. 1º A Fundação Instituto Brasileiro de Geografia e Estatística - IBGE, para traçar as linhas de projeção dos limites territoriais dos Estados, Territórios e Municípios confrontantes segundo a linha geodésica ortogonal à costa, tomará por base a linha da baixa-mar do litoral continental e insular brasileiro adotada como referência nas cartas náuticas.
Art. 2º Para o fim de traçar as linhas de projeção dos limites territoriais segundo o paralelo até o ponto de sua intersecção com os limites da plataforma continental, entender-se-á por plataforma continental o leito do mar e o subsolo das regiões submarinas adjacentes à costa, até o ponto em que a profundidade das águas sobrejacentes permita o aproveitamento dos recursos naturais dessas regiões.
Art. 3º Nos lugares em que o litoral apresente reentrâncias profundas ou saliências, ou onde exista uma série de ilhas ao longo da costa e em sua proximidade imediata, será adotado o método das linhas de bases retas, ligando pontos apropriados para o traçado da linha em relação à qual serão tomadas as projetantes dos limites territoriais.
Art. 4º Os limites dos Estados e dos Territórios serão projetados segundo a linha geodésica ortogonal à costa, enquadrando estas projeções às dos limites municipais.
Art. 5º Os limites dos Municípios confrontantes serão projetados segundo o paralelo, além da linha geodésica ortogonal à costa, mantendo-se as respectivas projeções no enquadramento das projeções dos Estados e dos Territórios.
41.	Em complementação, o Decreto 1/1991 - também anterior à abertura do mercado - estabelece regras relacionadas ao enquadramento de entes federativos. Apresenta critérios para estabelecimentos de áreas geoeconômicas e respectivo zoneamento (zona de produção principal, zona de produção secundária e zona limítrofe à produção principal) .
42.	Àquela época, antes da criação da ANP, o IBGE elaborava as relações de enquadramento e a Petrobras indicava os municípios onde se localizavam instalações de embarque ou desembarque de óleo bruto (§5º do art. 21 do Decreto 1/1991) :
5º O Departamento Nacional de Combustíveis (DNC) fará publicar os coeficientes individuais de participação dos Municípios, a partir das relações elaboradas pela Fundação Instituto Brasileiro de Geografia e Estatística (IBGE) , nos termos do art. 7º do Decreto nº 93.189, de 29 de agosto de 1986, e daquelas elaboradas pela Petrobrás, referentes aos Municípios onde se localizarem instalações de embarque ou desembarque de óleo bruto ou gás natural, operados pela mesma.
43.	Portanto, a regulação técnica que cuida da distribuição de royalties foi desenvolvida desde meados da década de 1980 até início da década de 1990.
44.	Já a participação especial é definida pela ANP como compensação financeira extraordinária associada a campos de grande volume de produção. As alíquotas são progressivas e aplicadas sobre a receita líquida dos campos. Variam de acordo com a localização da lavra, o número de anos de produção e o respectivo volume trimestral de produção. Apesar de ter sido criada com a abertura do mercado, a participação especial segue critério de distribuição semelhante ao dos royalties, de forma que replica as suas imperfeições e atuais contestações.
45.	Também em relação à distribuição dos recursos oriundos das participações especiais, disputas administrativas e/ou judiciais relativas ao enquadramento de municípios em um ou outro critério não possuem o condão de afetar o quinhão atribuível à União.
46.	Apesar de o principal das disputas não afetarem, diretamente, interesses da União, o que se tem percebido é que não só essa questão de sombra na projeção dos munícipios confrontantes - seja de ilha ou baía - tem resultado em judicialização de recursos petrolíferos, mas outros inúmeros argumentos têm fundamentado disputadas jurídicas em quantidade crescente.
47.		No ano de 2021, segundo dados disponíveis no sítio eletrônico da ANP, a título de royalties foram R$ 220 milhões repassados sob a forma de depósitos judiciais, sem falar em eventuais recursos que porventura tenham sido efetivamente distribuídos a entes federativos por força de decisões judiciais, dado não detalhado. Em relação a participações especiais, esse valor é de R$ 2,8 bilhões. Ou seja, somados, as duas fontes de receitas superaram os R$ 3 bilhões em depósitos judiciais no ano de 2021.
48.	Conversas iniciais com a ANP indicam a existência de mais de novecentos processos naquela Agência associados a discussões judiciais sobre divisão de royalties e participações especiais.
49.	Observa-se, assim, uma crescente demanda de processos administrativos (no IBGE e na ANP) e demandas judiciais acerca da divisão dos royalties, situação que sobrecarrega a atuação administrativa e prejudica os resultados institucionais desses órgãos, resultando em ineficiência administrativa.
50.	Outro efeito danoso aos interesses da União se refere aos custos relativos às sucumbências relacionadas aos processos em que a União perde a causa no poder judiciário. Dada a materialidade das lides, tais parcelas de despesa não podem ser desprezadas e devem ser adequadamente conhecidas para efeito de melhor tratar a questão da judicialização e atuação dos entes federais envolvidos, em especial, IBGE e ANP.
51.	Por fim, e por precaução, relata-se que em iniciais contatos com a ANP, foi informado que a União não tem sido, até a atualidade, demandada ao pagamento de eventuais passivos entre municípios, mas, não se pode deixar de considerar tal risco em futuras decisões judiciais, especialmente quando os recursos provenientes dos royalties e participações especiais do petróleo passarem a apresentar queda e eventualmente se mostrarem insuficientes para a reparação de divisões consideradas inadequadas pelo poder judiciário.
52.	Para se ter uma melhor dimensão da ordem de grandeza dos valores envolvidos nas batalhas travadas em meio administrativo e judicial, a partir de dados da ANP, indica-se que, no ano de 2021, o somatório das receitas governamentais recebidas a título de royalties e participações especiais superou a cifra de R$ 70 bilhões. O gráfico abaixo demonstra a evolução dessas receitas do ano de 2000 a 2021:
Gráfico 1 - Evolução das receitas de royalties e participações especiais associadas à produção de petróleo e gás natural no Brasil - 2000-2021

Fonte: elaboração própria com dados da ANP.
53.	Frente a essa riqueza cujas regras de distribuição, como se viu, remontam a meados da década de 1980, quando o setor de petróleo e gás natural no país não imaginava, nem nas melhores das projeções, produção tão elevada e em condições tão singulares como as que ocorrem hoje no pré-sal, em especial a altíssima produtividade e a elevada distância da costa (mais de 300km em alguns casos) , há um natural estímulo à judicialização.
54.	Aqui se destaca que, a continuar como está o atual regramento, inclusive com o agravante de parte da Lei 12.734/2012 estar liminarmente suspensa por decisão monocrática da Exma. Ministra Carmem Lúcia do STF (Ação Direta de Inconstitucionalidade - ADI 4.917) , e caso este TCU passe a adotar decisões pontuais de mérito sobre a matéria, inevitavelmente, este Tribunal será mais um órgão público a ser inundado por demandas de entes federativos insatisfeitos com o quinhão recebido, aumentando ainda mais o custo de transação associado ao setor e drenando recursos humanos importantes para execução de outras tarefas.
55.	Nesse sentido, vale registrar que outros dois processos ingressaram neste Tribunal no ano de 2022 sobre o mesmo tema, embora com algumas nuances conforme se apresenta a seguir.
56.	Um desses processos se refere a uma solicitação feita pela Comissão de Fiscalização Financeira e Controle da Câmara dos Deputados para que o TCU realizasse ato de fiscalização sobre o cumprimento, pela ANP, de decisão do Supremo Tribunal Federal relacionada à distribuição dos royalties do petróleo (TC Processo 011.490/2022-5) .
57.	A discussão se dá no âmbito da alteração legal promovida pela Lei 12.734/2012 e posterior suspensão liminar de parte de seus efeitos. O processo encontra-se sob a responsabilidade do gabinete do Relator daqueles autos, o Exmo. Ministro Augusto Nardes, com instrução de mérito elaborada pela SeinfraPetróleo em 13/10/2022.
58.	Outro processo se refere a representação formulada pelo Douto Ministério Público junto a este TCU, em que aponta possível irregularidade na atuação de entidade que tem judicializado a distribuição dos royalties (TC Processo 020.464/2022-3) .
59.	Nesse outro processo, aponta-se que a entidade pode estar sendo beneficiada e, a partir de contratos suspeitos e eventual tráfico de influência, conseguindo obter decisões favoráveis na justiça para redefinição da distribuição de royalties e, pelo que se noticiou, a referida entidade apropria-se de parte dos recursos dos royalties sob a forma de taxa de sucesso. Pelo que se tem notícia, a entidade estaria recebendo cerca de 20% de taxa de sucesso, percentual que, considerando a grandiosidade dos números envolvidos, torna-se bastante relevante.
60.	Considerando então todo esse contexto e concordando com a percepção do Relator, entende-se temerária uma posição definitiva desta unidade técnica sobre a legalidade ou ilegalidade do ato inquinado neste momento de análise da presente representação, que se insere em ambiente tão complexo e atualmente contencioso, conforme demonstrado nas análises.
61.	Aproveita-se, aqui, para indicar ser esta uma oportunidade para que o Tribunal possa colaborar com a temática, aprofundando na análise da matéria, não só para a discussão de legalidade do ato isolado, mas para atuar na causa raiz do problema que tem gerado número significativo e crescente de demandas administrativas e judiciais, impactando os resultados dos órgãos públicos envolvidos, além de prejuízos às administrações dos entes federados e conflitos federativos, que é a atual regulação da distribuição dos abundantes recursos petrolíferos entre os entes federados.
62.	Para esse aprofundamento técnico considerado necessário, em que pese o Relator ter previamente autorizado a realização de novas diligências que se mostrassem necessárias, entende-se ser o caso de uma análise mais abrangente.
63.	Entende-se, assim, que a melhor proposta de encaminhamento é a solicitação para que o Relator autorize a criação de processo apartado, na modalidade auditoria de natureza operacional, em que se defina o escopo como uma análise detalhada das fragilidades e oportunidades de melhorias em relação à regulação afeta aos critérios de distribuição de royalties e participações especiais associadas à produção de petróleo e gás natural, com a utilização do Município de Ilhabela como estudo de caso, de forma a possibilitar, ao final daquele trabalho, responder objetivamente ao caso específico tratado nestes autos.
64.	Nesse sentido, registra-se que o exame técnico até aqui apresentado acabou por expor os critérios exigíveis para a fundamentação de proposta de fiscalização, em concordância com os normativos aplicáveis, ou seja, restou comprovada a existência dos seguintes parâmetros para aprofundamento das análises para além do caso concreto:
risco (complexidade e alteração de cenário desde a regulação da matéria e crescente disputas por recursos, sejam administrativas ou judiciais) ;
relevância (o tema impacta direta e sensivelmente o caixa de diversos municípios brasileiros e, além disso, tem impactado a eficiência administrativa de órgãos da administração pública e do poder judiciário) ;
materialidade (receitas anuais a título de royalties e participações especiais estão se aproximando da centena de bilhões de reais) ; e
oportunidade (crescente ingresso de representações no TCU, sendo que a atuação pontual, além de não atacar a causa raiz do problema, pode estimular o ingresso de novos processos na Corte) .
65.	Ainda em relação à pertinência da proposta que será apresentada, no sentido de autorizar a realização de auditoria de natureza operacional, importante destacar que o Regimento Interno do TCU, em sua Seção III, que cuida do Plano de Fiscalização, indica que "a periodicidade do plano, bem como os critérios e procedimentos para sua elaboração, serão estabelecidos em ato próprio do Tribunal" (§1º do art. 244) .
66.	A Resolução TCU 308/2019 é, atualmente, o normativo próprio que disciplina os critérios e procedimentos para apresentação e aprovação de propostas de fiscalização que consubstanciam o Plano de Fiscalização. Em seu Capítulo IV, que trata das ações de controle externo, o art. 15 define que as propostas de fiscalização podem ser elaboradas a qualquer tempo, pelo Presidente, por relator, pela Secretaria-Geral de Controle Externo ou por unidade técnica.
67.	O art. 16 preconiza que as propostas devem ser elaboradas com base em critérios de risco, materialidade, relevância e oportunidade. O que já se demonstrou estar presente no caso em análise.
68.	O art. 17, embora preveja a utilização de procedimento específico para a proposta de fiscalização, o que atualmente se realiza via sistema, evitando-se a realização de propostas de fiscalização no âmbito de processo já existente, excetua o caso de proposta apresentada pelo Presidente ou por relator aprovada pelo Plenário, o que torna coerente a proposta que se apresentará, desde que seja deliberada pelo Plenário da Casa.
69.	Por fim, em cumprimento ao art. 18 da Resolução TCU 308/2019, deve-se apresentar o esforço e o custo estimado para a realização da ação proposta, e o impacto da inclusão da ação no plano em curso, com a indicação de eventuais substituições de trabalhos previamente definidos, o correspondente aumento no estoque de processos de controle externo ou outros impactos identificados.
70.	Em relação ao esforço e custo estimado, apresenta-se, a seguir, estimativa elaborada com base nas informações disponíveis no atual estágio processual. Para isso, considera-se ser necessária a alocação de dois auditores pelo período de quatro meses no desempenho da tarefa, sendo um mês e meio para planejamento, um mês e meio para execução e mais um mês para elaboração do relatório, o que resulta em aproximadamente 160 HDF (Homem Dia Fiscalização) .
71	Para a realização dos trabalhos, pondera-se a necessidade de deslocamento da equipe até o Rio de Janeiro/RJ para a realização de duas reuniões presenciais com equipes da ANP. Tal necessidade poderá ser suprida por reuniões virtuais, o que somente se poderá ter certeza no momento de realização dos trabalhos.
72.	Tendo em vista as delimitações acima apresentadas para o trabalho, é possível, por meio de sistema próprio estimar o seu custo para o TCU.
73.	Em relação aos impactos sobre o plano estratégico e de fiscalização em curso, destaca-se que a realização de tal fiscalização enquadra-se em ação já planejada pela Segecex, em conjunto com a unidade técnica, no âmbito do Plano Operacional vigente (2021-2023) , o que não ensejará a substituição de trabalhos previamente definidos, tampouco o aumento do estoque de processos ou adicionais impactos.
74.	Dessa forma, considera-se que será possível realizar uma atuação fiscalizatória célere e compatível com a complexidade do tema, solicitando informações, documentos e realizando reuniões e visitas técnicas, se necessário.
75.	Registra-se, em adição, que será proposto o sobrestamento dos presentes autos. Nesse sentido, e diante da ausência de decisão de mérito, afigura-se imprescindível realizar análise, neste momento, da eventual presença de fundamentos que eventualmente subsidiem adoção da solicitada medida cautelar.
76.	Consoante o art. 276 do Regimento Interno/TCU, o Relator poderá, em caso de urgência, de fundado receio de grave lesão ao Erário, ao interesse público, ou de risco de ineficácia da decisão de mérito, de ofício ou mediante provocação, adotar medida cautelar, determinando a suspensão do procedimento impugnado, até que o Tribunal julgue o mérito da questão. Tal providência deverá ser adotada quando presentes os pressupostos do fumus boni iuris e do periculum in mora.		
77.	Analisando as informações prestadas pelo IBGE em conjunto com as informações apresentadas pela ANP, verifica-se que não há, nos autos, os pressupostos acima mencionados, em especial a fumaça do bom direito. Ao contrário do que apresentou a representante, os argumentos trazidos pelo IBGE e ANP indicam, em preliminar análise, que a decisão atacada não restou maculada por vícios.
78.	Em relação ao periculum in mora, três pontos devem ser observados no âmbito dessas análises: o primeiro é que o valor total de recebimento de royalties, após a decisão de mérito desta Corte, pode ser ajustado com os recursos a serem futuramente recebidos, afinal, o campo que mais contribui para o pagamento dos royalties em disputa é o campo de Sapinhoá, campo gigante do pré-sal cuja produção não deve se encerrar nos anos próximos. Segundo o plano de desenvolvimento aprovado para o campo de Sapinhoá, a previsão de término de produção é para o ano de 2038 (peça 58) , ou seja, são mais de quinze anos até a data prevista para encerramento das atividades daquele campo, tempo suficiente para eventuais ajustes.
79.	Segundo, em relação a eventuais emergências de fluxo de caixa do Município representante, não se demonstrou objetivamente quais seriam os eventuais prejuízos, conforme já registrado em instrução pretérita, lançada pela SecexPrevidência (peça 20, p. 3) : "sem que a representante tenha demonstrado o prejuízo imediato à população pela ocorrência, como redução dos serviços consequentes prestados aos munícipes".
80.	Terceiro, no caso em apreço, o periculum in mora atua, no mínimo, igualmente ao periculum in mora reverso. Explica-se: se por um lado a decisão do IBGE pode impactar negativa e injustamente o caixa do Município de Ilhabela - como alegado -, eventual decisão cautelar desta Corte em sentido contrário pode impactar negativa e injustamente - no mesmo montante - os caixas dos Municípios de Caraguatatuba e São Sebastião. Além disso, decisão cautelar desta Corte pode resultar em novas demandas judiciais com os respectivos custos aos entes envolvidos e ao poder judiciário.
81.	Portanto, considera-se inoportuna a adoção da medida cautelar solicitada pela representante, por completa ausência dos pressupostos de sua validade e, tendo concluído a análise técnica solicitada, apresenta-se em sequência a conclusão deste trabalho instrutivo seguida das propostas de encaminhamento decorrentes.
CONCLUSÃO
82.	Cuidam os autos de representação, com pedido de cautelar, a respeito de possíveis irregularidades praticadas pelo IBGE ao definir novas linhas de projeção dos limites territoriais dos municípios de Ilhabela (SP) , Caraguatatuba (SP) e São Sebastião (SP) e, consequentemente, redefinir o Percentual Médio de Confrontação (PMC) utilizado para determinar as compensações financeiras (royalties) e a Participação Especial (PE) devidas aos entes federados pela produção de petróleo e gás natural.
83.	As análises indicaram estar presentes os requisitos de admissibilidade constantes do art. 235 do Regimento Interno do TCU, bem como se entendeu que o fato noticiado na presente representação apresenta risco, materialidade e relevância, com necessidade da atuação do TCU. Ou seja, considerou-se que a representação deve ser conhecida por esta Casa e o seu conteúdo analisado.
84.	O exame técnico visou analisar a legalidade de decisão do IBGE que alterou entendimento sobre critérios de classificação de municípios para efeito de rateio dos royalties e participações especiais associados à produção de petróleo e gás na plataforma continental brasileira. Porém, considerando o contexto - ambiente complexo e atualmente contencioso - e concordando com a percepção do Relator, entendeu-se temerária uma posição definitiva acerca do tema.
85.	Entendeu-se ser esta uma oportunidade para que o Tribunal possa colaborar com a temática para além da discussão de legalidade do ato isolado, atuando na causa raiz do problema que tem gerado número significativo e crescente de demandas administrativas e judiciais, impactando os resultados dos órgãos públicos envolvidos. Assim, apesar de o Relator ter previamente autorizado a realização de novas diligências que se mostrassem necessárias, entendeu-se ser o caso de uma análise mais abrangente.
86.	Nesse sentido, considerou-se que a melhor proposta de encaminhamento é a solicitação para que o Relator autorize a criação de processo apartado, na modalidade auditoria de natureza operacional, em que se defina o escopo como uma análise detalhada das fragilidades e oportunidades de melhorias relativas à regulação afeta aos critérios de distribuição de royalties e participações especiais do petróleo, com a utilização do Município de Ilhabela como estudo de caso, de forma a possibilitar, ao final daquele trabalho, responder objetivamente ao caso específico tratado nestes autos.
87.	Em adição, relevante propor o sobrestamento dos presentes autos e, diante da ausência de decisão de mérito, por ora, afigura-se essencial apresentar manifestação acerca da eventual presença de fundamentos que possam subsidiar a adoção da medida cautelar solicitada. Tal providência se justificaria se presentes os pressupostos do fumus boni iuris e do periculum in mora. No presente caso, as análises realizadas indicaram ausentes tais pressupostos, de forma que se considerou inoportuna a adoção da medida cautelar solicitada pela representante.
PROPOSTA DE ENCAMINHAMENTO
88.	Ante todo o exposto, submetem-se os autos às considerações superiores, para posterior encaminhamento ao Gabinete do Ministro-Relator, Exmo. Sr. Jorge Oliveira, propondo ao Tribunal que decida por:
i) conhecer da presente representação, satisfeitos os requisitos de admissibilidade previstos nos arts. 235 e 237, inciso III do Regimento Interno deste Tribunal, c/c o art. 106, § 4º, da Resolução-TCU 259/2014;
ii) indeferir o requerimento de medida cautelar formulado pela prefeitura de Estância Balneária de Ilhabela (SP) , devido à ausência dos pressupostos necessários para sua adoção, preconizados no art. 276 do Regimento Interno do TCU;
iii) determinar, com fundamento no inciso II do art. 41 da Lei 8.443/1992, à SeinfraPetróleo que autue processo apartado e realize Auditoria de Natureza Operacional com o escopo de analisar detalhadamente as fragilidades e oportunidades de melhoria referentes aos critérios de distribuição de royalties e participações especiais associados à produção de petróleo e gás natural, utilizando a disputa por recursos entre os Municípios de Estância Balneária Ilhabela (SP) , Caraguatatuba (SP) e São Sebastião (SP) como estudo de caso; e
iv) sobrestar, com fundamento no art. 157 do Regimento Interno do TCU, a apreciação dos presentes autos até a conclusão do processo que vier a ser autuado para a realização de auditoria de natureza operacional, proposto no subitem anterior."
	É o relatório.

Eduardo Lopes Duarte de Souza (54.243/OAB-PE), Andre Felipe Araujo Cox dos Santos (66672/OAB-DF) e outros, representando Prefeitura Municipal de Ilhabela/SP

Não atuou

REPRESENTAÇÃO. MUNICÍPIO DE ILHABELA/SP. ATO DO IBGE QUE DEMARCOU NOVAS LINHAS DE PROJEÇÃO DE LIMITES TERRITORIAIS DE MUNICÍPIOS, COM CONSEQUENTE ALTERAÇÃO DOS PERCENTUAIS MÉDIOS DE CONFRONTAÇÃO (PCM) UTILIZADOS PARA CÁLCULO DOS ROYALTIES DEVIDOS PELA CONCESSÃO DE CAMPOS DE EXPLORAÇÃO DE PETRÓLEO E GÁS NATURAL. AUSÊNCIA DE COMPETÊNCIA DO TCU PARA DESLINDE DE LITÍGIO DE ENTES SUBNACIONAIS NA SALVAGUARDA DE DIREITOS E INTERESSES SUBJETIVOS JURIDICAMENTE TUTELADOS. NÃO CONHECIMENTO. AUTORIZAÇÃO PARA REALIZAÇÃO DE AUDITORIA DE NATUREZA OPERACIONAL.

REPRESENTAÇÃO (REPR)

Examina-se representação do Município de Estância Balneária Ilhabela/SP contra ato do IBGE que demarcou novas linhas de projeção dos limites territoriais daquele município, de São Sebastião/SP e Caraguatatuba/SP, com consequente alteração na distribuição dos royalties devidos pela exploração de campos de petróleo e gás natural.
O processo foi inicialmente instruído pela Unidade de Auditoria Especializada em Previdência, Assistência e Trabalho (AudBenefícios) . Em um primeiro exame (peça 22) , o titular daquela unidade especializada propôs o não conhecimento da representação, por entender que a matéria fugiria às competências desta Corte.
Na busca por obter maior clareza a respeito do tema, determinei que o IBGE fosse diligenciado (peça 32) para enviar informações atualizadas a respeito do processo administrativo no qual foi expedido o ato impugnado, informando os critérios utilizados para alterações de linhas de projeção dos limites territoriais entre os entes federados.
A segunda manifestação da AudBenefícios (peças 42/44) concluiu não ter havido vício ou ilegalidade no ato administrativo representado, visto que "feito por órgão competente, por provocação de município [interessado], motivado por critérios técnicos e em conformidade às disposições da Lei 7.525/1986 e do Decreto 93.189/1986". Assim, propôs que a representação fosse conhecida e considerada improcedente.
Em seguida, determinei diligência à Agência Nacional do Petróleo, Gás Natural e Biocombustíveis (ANP) , uma vez que o tema alcança o exercício da competência para realização do cálculo dos valores devidos a cada ente federado na distribuição dos royalties, nos termos da Lei 9.478/1997 e do Decreto 9.302/2018.
Considerando, ademais, os possíveis desdobramentos da análise da documentação que viesse a ser encaminhada, bem como a possibilidade de futuras ações de controle no setor de petróleo e gás, e, ainda, com o objetivo de alcançar uma visão mais ampla da matéria, encaminhei os autos para manifestação da AudPetróleo (peça 51) .
A unidade técnica, ao examinar a documentação enviada pela ANP, manifestou-se em bem assentada instrução à peça 59, na qual propõe que o Tribunal conheça da representação, indefira o pedido de medida cautelar, autorize a autuação de apartado com vistas à realização de Auditoria de Natureza Operacional, sobrestando o presente processo até a conclusão da ação de controle proposta.
Como passo a expor, julgo que o procedimento mais adequado consiste em não conhecer da representação, conforme originalmente recomendado pela AudBenefícios, sem prejuízo da realização de uma ação de controle que possibilite uma análise mais ampla da atuação dos órgãos e entidades da estrutura do Estado brasileiro com participação nesse tema, examinado de maneira global.
É indiscutível que a relevância da matéria de fundo extrapola os limites do ato isolado, objeto da representação. A ANP trouxe a informação de que já tramita no Poder Judiciário pelo menos uma outra ação baseada na disputa de critérios de estabelecimento das linhas de projeção, envolvendo os municípios fluminenses de Magé, São Gonçalo, Guapimirim, Niterói, Rio de Janeiro e Maricá. 
Chamo atenção para a informação apurada pela AudPetróleo de que somente esses dois casos envolvem a distribuição de recursos da ordem de R$ 3 bilhões por ano.
Também foi informado pela ANP a existência de mais de novecentos processos tramitando naquela Agência associados a discussões judiciais sobre divisão de royalties e participações especiais.
Além da insegurança jurídica, a crescente demanda de processos administrativos no IBGE e na ANP, bem como das demandas judiciais relacionadas ao mesmo objeto, tem sobrecarregado a atuação dos órgãos envolvidos, resultando em ineficiência administrativa. Some-se a isso o custo processual altíssimo das verbas de sucumbência nos casos em que a União é parte.
A materialidade do tema também é inquestionável. No ano de 2021, o somatório das receitas governamentais recebidas a título de royalties e participações especiais superou a impressionante cifra de R$ 70 bilhões.
Dessa forma, considero caracterizados os critérios de relevância, materialidade e risco a justificarem a realização da auditoria proposta. Conforme consignei em manifestações interlocutórias nos autos, considero que o tema exige uma ampla compreensão desta Corte, mostrando-se necessário um aprofundamento a respeito das fragilidades e oportunidades de melhoria envolvidos na distribuição de royalties e participações especiais associados à produção de petróleo e gás natural entre os entes federados.
Considero, assim, oportuna e necessária a realização da auditoria proposta pela AudPetróleo, de modo a possibilitar ao Tribunal alcançar todo o ciclo de divisão dos royalties, examinando o exercício das competências do IBGE e da ANP e identificando riscos e oportunidades nesse ambiente tão complexo e atualmente contencioso, de forma a atuar nas causas-raízes desse problema que tem gerado número significativo e crescente de demandas administrativas e judiciais.
Tal ação de controle poderá complementar as informações obtidas pela fiscalização na modalidade inspeção, ora em curso, autorizada pelo Ministro Augusto Nardes no âmbito do processo Processo 020.464/2022-3.
Em relação ao ato específico do IBGE, objeto da representação, considero que sua revisão refoge às competências do Tribunal, o que necessariamente leva ao não conhecimento da representação. Nesse ponto, acolho sem ressalvas a primeira análise da AudBenefícios (peça 22) .
Resta patente que o município representante busca, por meio do presente processo de controle externo, a satisfação de seus interesses subjetivos. Na essência, portanto, a causa de pedir dos presentes autos é o conflito de interesses dos municípios afetados pelo ato técnico do IBGE. Lides dessa natureza devem encontrar solução no Poder Judiciário, não no Tribunal de Contas.
Nesse ponto, transcrevo a percuciente análise da AudBenefícios à peça 22:
8.	No tocante à competência do Tribunal para tratar a matéria, entendo necessário expandir a análise já realizada na instrução, objetivando situá-la no contexto finalístico da petição, ou seja, no contexto da pretensão que move o representante na busca de um pronunciamento do TCU sobre o tema. Somente a partir dessa ampliação torna-se possível divisar os limites da competência do Tribunal no caso concreto.
9.	O pedido formulado pelo representante, que consiste na suspensão e na declaração de nulidade de atos administrativos praticados pelo IBGE, visa a interrupção de uma situação que resultou na diminuição dos percentuais de confrontação do município de Ilhabela/SP com os campos de petróleo de Bacalhau, Bacalhau Norte, Lapa, Mexilhão, Nordeste de Sapinhoá, Noroeste de Sapinhoá, Sapinhoá, Sudeste Sapinhoá e Sul Sapinhoá. Tal redução dos percentuais de confrontação inicialmente atribuídos à Ilhabela acarretou correspondentes aumentos dos percentuais de confrontação dos municípios de São Sebastião e Caraguatatuba com os referidos campos de exploração (peça 1, p. 12) . Portanto, a redução na compensação dos royalties suportada pelo município de Ilhabela em virtude do ato praticado pelo IBGE corresponde a um aumento no percentual de confrontação e, consequentemente, aumento na compensação dos royalties para os municípios de São Sebastião e Caraguatatuba.
10.	A situação ora trazida pelo representante desnuda um litígio de entes subnacionais que, ao disputarem parcela de compensação dos royalties do petróleo, buscam no TCU a satisfação de suas pretensões, notadamente pelo caminho da anulação do ato administrativo questionado. Não compete ao Tribunal de Contas da União dirimir controvérsias deflagradas que estão a envolver entes subnacionais que disputam os recursos da compensação pela exploração econômica do petróleo ou de qualquer outro recurso mineral.  (destaques acrescidos) 
Em reforço a este juízo, lembro que há muito a jurisprudência do Tribunal tem assentado o entendimento de que não compete ao TCU tutelar direito subjetivo de representante. A esse respeito, assim se manifestou o Ministro Vital do Rêgo no voto condutor do Acórdão 2321/2015-TCU-Plenário:
"Cabe ainda ressaltar que não se inclui entre as competências constitucionais do TCU a prolação de provimentos jurisdicionais reclamados por particulares para a salvaguarda de seus eventuais direitos e interesses subjetivos juridicamente tutelados"  (destaquei) 
Ao prolatar o Acórdão 712/2012-TCU-Plenário, o Tribunal acolheu voto do Ministro Augusto Nardes, do qual restou consignado o seguinte excerto da Jurisprudência Selecionada:
Não cabe ao TCU tutelar direito subjetivo de representante. Em busca da satisfação de pretensão a direito aparentemente violado, o representante deve recorrer à via administrativa, junto ao contratante, ou diretamente à via judicial.
No mesmo sentido, o Acórdão 2426/2015-TCU-Plenário (Relator: Ministro Benjamin Zymler) , entre inúmeros outros.
Em linha com esse entendimento, observo que o município representante ajuizou ação com o mesmo objetivo almejado na presente representação, qual seja, o de desfazer o ato do IBGE que teve como consequência a redução de sua participação nos royalties da exploração de petróleo e gás natural nos campos confrontantes.
Consoante cópia do Procedimento Cível nº 5000825-58.2020.4.03.6135, que corre na Justiça Federal de São Paulo (peça 31) , já houve, inclusive, sentença desfavorável ao representante, assim como determinação (confirmada em segunda instância) para depósito judicial dos valores controvertidos, até o trânsito em julgado da referida ação.
Assim, fica claro que a disputa a respeito da legitimidade do ato em específico objeto desta representação constitui, em verdade, lide entre municípios na busca de satisfação de interesses subjetivos, objeto que, inequivocamente, foge às competências constitucionais e legais desta Corte.
Dessa forma, a representação não deve ser conhecida, sem prejuízo de que o Tribunal, no estrito limite do exercício de suas competências, avalie todo o ciclo de divisão dos royalties devidos pela exploração de petróleo e gás natural, ante a presença dos critérios de relevância, materialidade e risco já examinados.
Ante o exposto, VOTO pela adoção da minuta de acórdão que submeto a este Colegiado.
TCU, Sala das Sessões, em 1 de março de 2023.
JORGE OLIVEIRA 
Relator